【裁判字號】    88,訴,378
【裁判日期】    891109
【裁判案由】    損害賠償等
【裁判全文】
臺灣士林地方法院民事判決  八十八年度訴字第三七八號
    原      告  乙○○
    訴訟代理人  林正杰律師
    被      告  甲○○      住台北市○○區○○街一六０巷十八弄十五號
    訴訟代理人  吳旭洲律師
                吳宗輝律師
右當事人間損害賠償等事件，本院判決如左：
    主    文
被告應給付原告新台幣參拾柒萬元及自附表所載起算日起至清償日止按年息百分之五
計算之利息。
原告其餘之訴駁回。
訴訟費用由被告負擔百分之六十六，餘由原告負擔。
本判決第一項於原告以新台幣壹拾參萬元供擔保後，得假執行；但被告如於假執行程
序實施前就本判決第一項以新台幣參拾柒萬元，為原告預供擔保後，得免為假執行。
原告其餘假執行之聲請駁回。
    事    實
甲、原告方面：
  一、聲明：
  （一）被告應給付原告新台幣  (下同)五十八萬零一百四十二元整及其中三十七萬
        元部分自附表之日起至清償日止，按年息百分之五計算之利息，餘二十一萬
        零一百四十二元部分，自起訴狀繕本送達翌日起至清償日止，按年息百分之
        五計算之利息。
  （二）原告願供擔保請准宣告假執行。
 二、陳述：
  （一）本件，被告甲○○向原告買受長安高爾夫鄉村俱樂部長字第Ｙ─139號高爾
        夫會員證，雙方簽立之買賣協議書，約定會員證之買賣價金為一百二十五萬
        元整，付款方式除四十四萬八千八百十一元，被告於簽立上開協議時給付原
        告外，其餘會員證銀行貸款本金餘額八十萬一千一百八十九元為買賣價金尾
        款，依約由被告承擔，按期給付。詎被告甲○○自八十六年三月起，即未依
        約給付本件買賣價金之尾款，而由原告自八十六年十月起至八十九年九月止
        ，代為償還本件向台灣中小企業銀行營業部辦理之會員證貸款本金餘額及利
        息共計三十七萬元。由於被告迄今仍未完全履行其買受人依約應交付買賣價
        金尾款之義務及被告顯因原告代向銀行償還被告應承接之貸款，無法律上原
        因而受有利益，致原告受有損害，原告自得依民法第三百六十七條前段規定
        、第一百七十九條規定、二百二十七條規定，而為訴之聲明第一項前段之請
        求。
  （二）另最近三年來，被告雖經原告多次催告，惟皆未依約給付本件買賣價金之尾
        款，即償還會員證貸款本金餘額。顯見，被告就未到期而被告應給付之買賣
        價金尾款餘額二十一萬零一百四十二元部分，顯有屆期不履行之虞，原告就
        此部分，爰依民事訴訟法第二百四十六條規定，提起將來給付之訴，而為訴
        之聲明第一項後段之請求。總計被告應給付予原告之買賣價金尾款共五十八
        萬零一百四十二元整及其遲延利息。本件被告甲○○與其買賣後手張聰洲間
        因履行契約事件，雖經台灣板橋地方法院以八十六年度訴字第一五九四號判
        決在案。惟判決理由謂甲○○與其後手張聰洲間有關承接銀行貸款之法律關
        係，為履行承擔之契約關係。而認債務人  (甲○○)僅得訴請該第三人 (張
        聰洲)向債權人 (銀行)為給付，倘第三人不為履行，債務人僅得依債務不履
        行有關規定，請求承擔人（即第三人）賠償其因此所受之損害，並無權請求
        該第三人逕向自己為給付。惟依前開履行承擔法律關係請求之前提，須債務
        人尚未向債權人為給付，否則，倘如本件之法律關係，即債務人（即原告）
        已向債權人（即台灣中小企業銀行）為給付，債權債務關係既已消滅，又如
        何訴請第三人向債權人為給付，倘第三人仍向債權人為給付，此時債權人豈
        不構成不當得利。故履行承擔之法律關係，並不適用於本件債務不履行之損
        害賠償事件。
  （三）按民法第三百五十條所謂債權或其他權利之出賣人，應擔保其權利確係存在
        ，即出賣人應擔保其買賣標的物之權利存在或未消滅，亦即該條之瑕疵擔保
        ，係擔保該買賣權利之真實而言，僅係擔保權利於契約訂立時有其存在，但
        並不擔保該權利之品質及其利用，擔保責任惟就買賣之時點，擔保權利之成
        立及不附有抗辯，於買賣契約訂立後，出賣人債權之繼續，則不負擔保責任
        ，僅負雙務契約履行上之責任。(史尚寬、債法各論、第十六頁)。本件兩造
        簽立之系爭買賣協議書，買賣之標的為長安高爾夫俱樂部長正字第Ｙ｜139
        號會員證權利，並有買賣協議書一件可証，故被告所買受者係該會員證所表
        彰之長安高爾夫俱樂部會員權利，因此得享有包括使用長安高爾夫球場在內
        之一切會員權利甚明，則該買賣協議書所讓與之會員權利，於長安高爾夫俱
        樂部以該會員證製發並予以証明時，即已存在，且未有消滅之事由，至於契
        約成立後，本於該會員權利所得使用之俱樂部設備即高爾夫球場本身是否在
        行政上經合法設立登記，是否取得合法使用權，應屬該權利買賣契約有效成
        立並存在後，債務人能否履行債務，提供高爾夫球場供會員行使權利之問題
        ，亦即乃嗣後債務履行之問題，與權利本身之瑕疵無關，易言之，此乃日後
        該高爾夫球場因行政主管機關撤銷許可或勒令停用時，權利行使受影響之會
        員能否依其會員資格向會員所屬之公司或俱樂部主張債務不履行之問題，與
        買賣契約成立時之瑕疵擔保責任應屬二事，不可混為一談，本件系爭會員球
        證權利既已有效存在，足見系爭買賣之權利確係存在，是被告主張系爭買賣
        契約之賣方本於契約應擔保之內容為球場須取得合法使用權，使系爭會員證
        有合法使用權存在，否則，系爭會員證權利有民法第三百五十條所定之權利
        瑕疵云云，顯將權利之存在本身與權利存在後之行使與利用混為一談，應不
        足採。爰此，原告依債務不履行、不當得利等規定，請求如訴之聲明。
乙、被告方面：
  一、聲明：
  （一）原告之訴駁回。
  （二）如受不利判決願供擔保免為假執行。
  二、陳述：
  （一）債務承擔契約，係指以債之承擔為標的之契約，於契約成立之時，新債務人
        即負擔原有之債務，此契約按約性質為一準物權契約。在本件訴訟，系爭契
        約第三條第一、第二項規定，本約會員證貸款本金餘額八十四萬一千一百八
        十九元視為尾款，由買方（即被告）承接，承如前述，此為一債務承擔契約
        ，是此一契約既經有效成立，則視為本件買賣關係雙方已互為履行完結，故
        並無所謂債務不履行之問題。
  （二）再者，本件貸款所以未履行，純係因被告之後手張聰洲未按期給付所致，且
        因系爭球證目前為止並無法辦理過戶，是無法至銀行為更正，以致本件貸款
        是否已繳，被告無法得知。當被告得知系爭貸款未繳時，並已向後手張聰洲
        積極求償中，故本件被告並無任何故意過失，且原告雖向銀行繳納貸款，惟
        此係基於其與銀行間之債權債務關係，並非用以清償被告與銀行間之貸款，
        況且，被告與銀行並無貸款關係，是原告並無任何不當得利可言。
丙、本院依職權調閱台灣板橋地方法院八十六年度訴字第一五九四號民事卷宗。
    理    由
一、本件原告起訴主張兩造於八十年九月三十日簽立買賣協議書，由被告向原告買受
    長安高爾夫俱樂部長正字第Ｙ─１３９號會員證權利，總價一百二十五萬元，付
    款方式除四十四萬八千八百十一元，被告於簽立上開協議時給付原告外，其餘會
    員證銀行貸款本金餘額八十萬一千一百八十九元為買賣價金尾款，依約由被告承
    擔，按期給付。詎被告自八十六年三月起，即未依約給付本件買賣價金之尾款，
    而由原告自八十六年十月起至八十九年九月止，代為償還本件向台灣中小企業銀
    行營業部辦理之會員證貸款本金餘額及利息共計三十七萬元，由於被告迄今仍未
    完全履行其買受人依約應交付買賣價金尾款之義務及被告顯因原告代向銀行償還
    被告應承接之貸款，無法律上原因而受有利益，致原告受有損害，原告自得依民
    法第三百六十七條前段規定、第一百七十九條規定、二百二十七條規定，而為訴
    之聲明第一項前段之請求。另最近三年來，被告雖經原告多次催告，惟皆未依約
    給付本件買賣價金之尾款，即償還會員證貸款本金餘額。顯見，被告就未到期而
    被告應給付之買賣價金尾款餘額二十一萬零一百四十二元部分，顯有屆期不履行
    之虞，原告就此部分，爰依民事訴訟法第二百四十六條規定，提起將來給付之訴
    ，而為訴之聲明第一項後段之請求，總計被告應給付予原告之買賣價金尾款共五
    十八萬零一百四十二元整及其遲延利息。
二、被告則以：依兩造所訂契約規定，本約會員證貨款本金餘額八十四萬一千一百八
    十九元視為尾款，由買方（即被告）承接，是此一契約既經有效成立，則視為本
    件買賣關係雙方已互為履行完結，故並無所謂債務不履行之問題。再者，本件貸
    款所以未履行，純係因被告之後手張聰洲未按期給付所致，且因系爭球證目前為
    止並無法辦理過戶，是無法至銀行為更正，以致本件貸款是否已繳，被告無法得
    知。被告並無任何故意過失，且原告雖向銀行繳納貸款，惟此係基於其與銀行間
    之債權債務關係，並非用以清償被告與銀行間之貸款，是原告並無任何不當得利
    等語置辯。
三、原告主張兩造於八十年九月三十日簽立買賣協議書，由被告向原告買受長安高爾
    夫俱樂部長正字第Ｙ─１３９號會員證權利，總價一百二十五萬元，付款方式為
    被告承接該會員證之銀行貸款八十萬一千一百八十九元整，餘款則由被告於簽立
    協議書時給付與原告之事實，為兩造所不爭執，且有買賣協議書一件在卷可憑，
    應堪信為真正。
四、按債務人與第三人約定，由第三人負擔對債權人為給付之契約，學說上稱之為履
    行承擔，此種履行承擔之契約，乃無名之債之契約，不生債之移轉問題，故債權
    人仍為債權人，債務人仍為債務人。履行承擔契約之標的為履行債務人對他人（
    債權人）之債務，例如抵押不動產所有人甲將其不動產出賣予乙時，乙得向甲約
    定以該不動產代價之一部，向抵押權人丙清償甲之債務，此種甲乙間之契約即為
    履行承擔。履行承擔契約與債務承擔契約不同，前者僅於債務人與第三人之間，
    發生負擔給付（向債權人為給付）之義務，債權人並非履行承擔契約之當事人，
    無從請求第三人為給付，亦不得對第三人主張債權，僅係債務人得請求履行承擔
    之第三人，依承擔契約之約定向債權人為給付而已。又履行承擔與第三人負擔契
    約亦不同，前者成立後，債務人固得請求第三人向債權人為給付，此與第三人負
    擔契約相似，但第三人不履行者，於第三人負擔契約，債務人應依民法第二百六
    十八條負損害賠償責任，但於履行承擔契約，則債務人僅得依債務不履行有關規
    定，請求承擔人賠償損害而已。再者，履行承擔契約與第三人利益契約亦不同，
    後者之第三人（類似履行承擔契約之債權人）有直接請求權，但履行承擔契約之
    債權人（類似第三人利益契約之第三人），則並無直接請求權，因此履行承擔契
    約又稱「為相對人之契約」而不能稱為「為第三人之契約」，民法第二百六十九
    條之規定原則上亦不適用。最高法院二十一年上字第一六七九號判例謂：「合夥
    人將自己之股分轉讓於他人時，雖已將自己應分擔之損失交付受讓人，並約明以
    前合夥所負之債務由受讓人清償，亦僅得請求受讓人向債權人清償，俾自己免其
    責任」，即係闡明債務承擔契約之法律關係，足供依循（並參見孫森焱，民法債
    編總論，七十四年二月五版，第七一八頁；邱聰智民法債編通則，修訂六版，第
    四七八至四七九頁；鄭玉波，民法債編總論，第四九四頁之論述）。準此以解，
    履行承擔契約之債務人，於承擔給付義務之第三人不依約對債權人履行時，債務
    人自得依債務不履行有關規定，請求承擔人賠償其因此所受之損害。
五、經查：
（一）本件被告以總價新台幣一百二十五萬元向原告購買原告所有之長安高爾夫俱樂
      部長正字第Ｙ─一三九號會員證權利之買賣契約，於第三條之付款方式（１）
      （２）即約定：「立本約時買方應一次給付四十四萬八千八百十一元（含訂金
      十萬元），另本約會員證貸款本金餘額八十萬一千一百八十九元視為尾款，由
      買方承接。本會員證貸款由買方承接已如前述，惟將來得過戶時貸款名義應變
      更為非買方名義」，而此所謂承接貸款係指承接原告在臺灣企業銀行（原臺灣
      中小企業銀行）之貸款金額之事實，有買賣協議書一件在卷可稽，且為兩造所
      不爭執，足見兩造間係以訂立履行承擔契約，由被告履行承擔原告對他人債務
      之方式，作為兩造間買賣價金之部分給付，是兩造間於買賣契約外，併訂有一
      履行承擔契約（無名契約）存在甚明。
（二）被告於訂立此履行承擔契約後，自八十六年三月起，即未依約給付本件買賣價
      金之尾款，而由原告自八十六年十月起至八十九年九月止，代為償還本件向台
      灣中小企業銀行營業部辦理之會員證貸款本金餘額及利息共計三十七萬元乙節
      ，業據原告提出銀行匯款單據影本在卷為憑，且為被告所不爭執，是原告主張
      被告有未依約履行承擔義務之事實，堪信為真正。復按因可歸責於債務人之事
      由致為不完全給付者，債權人得依關於給付遲延或給付不能之規定行使其權利
      ；債務人遲延者，債權人得請求其賠償因遲延而生之損害為民法第二百二十七
      條第一項、第二百三十一條第一項定有明文。被告自八十六年十月起至八十九
      年十月止，迄今仍未完全履行其依約承接繳交買賣價金尾款之義務，已如前述
      ，而該會員證貸款依約係由被告承接，然於被告繳清貸款前，貸款名義人仍係
      原告名下，為兩造協議書所明定，且為兩造所不爭執，是原告因被告未按期繳
      交尾款，而自八十六年十月起至八十九年九月止按期向銀行繳交貸款共三十七
      萬元，業據原告提出匯款單據影本在卷為憑，此部分應認係被告遲延給付而生
      之損害，自屬可信。雖被告辯稱：本件係屬債務承擔契約，此契約性質為一準
      物權契約，契約既經有效成立，則視為本件買賣關係雙方已互為履行完結，故
      並無所謂債務不履行之問題云云。然查，本件依兩造所訂協議書所載，係由被
      告承接原告向銀行所貸款項，核其行為係履行承擔，被告並非因此而成為銀行
      之債務人，與債務承擔後，第三人承受該債務或加入債之關係而為債務人，自
      有不同，被告所辯無足採信。又被告辯稱本件貸款所以未履行，純係因被告之
      後手張聰洲未按期給付所致，被告並無任何故意過失云云。然原告與被告係基
      於買賣之前後手關係，被告事後縱將系爭會員證再轉賣於訴外人張聰洲，惟張
      聰洲是否有繳納尾款予被告，依債權之相對性原則，核與原告無涉，被告尚難
      以此為辯，所辯亦無足採。從而原告依上開債務不履行之規定請求被告給付已
      生損害賠償三十七萬元及自其向銀行繳交款項之日即附表所載起算日起至清償
      日止，按年息百分之五計之利息，為有理由，應予准許。此部分原告依債務不
      履行之規定請求被告賠償損害，應予准許，則原告再依不當得利之規定請求，
      即無庸審酌，況本件原告雖向銀行繳納貸款，惟該貸款名義人本係原告，原告
      向之清償自係基於其與銀行間之債權債務關係，並非用以清償被告與銀行間之
      貸款，且被告與銀行間並未存有任何債務關係，被告並未因此獲利，是原告即
      無任何不當得利請求權可言。
六、至原告就被告尚未到期而應給付之尾款餘額二十一萬零一百四十二元部分，亦依
    債務不履行、不當得利之規定請求被告給付。然按本件原告與被告約定系爭會員
    證之貸款由被告承接，兩造間係以訂立履行承擔契約，由被告履行承擔原告對他
    人債務之方式，作為兩造間買賣價金之部分給付，是兩造間於買賣契約外，併訂
    有一履行承擔契約，已如前述。準此，原告為履行承擔契約之債務人，於承擔給
    付義務之第三人（即被告）不依約對債權人履行時，債務人僅得訴請該第三人向
    債權人為給付，倘第三人不為履行，債務人僅得依債務不履行有關規定，請求承
    擔人賠償其因此所受之損害而已，並無權利請求該第三人逕向自己為給付。原告
    就未到期之尾款餘額二十一萬零一百四十元，逕為請求向自己給付，已有未合，
    又上開未到期之尾款，原告並未向銀行給付，自尚未生債務不履行之損害，從而
    原告上開請求，自屬於法無據。另原告依不當得利之規定請求被告給付未繳尾款
    二十一萬零一百四十二元，亦屬無據，業如前述。
七、綜上，原告依債務不履行之規定，請求被告給付三十七萬元及自附表所載起算日
    起至清償日止按年息百分之五計算之利息，為有理由，應予准許，逾此部分之請
    求，為無理由，應予駁回。
八、兩造分別陳明願供擔保，聲請宣告假執行或免為假執行，經核原告勝訴部分，並
    無不合，爰分別酌定相當擔保金額予以准許。至於原告敗訴部分，因訴被駁回，
    失所附麗，此部分假執行之聲請，為無理由，應予駁回。
九、本件事證已明，兩造其餘攻擊防禦方法，經本院審酌結果，與判決結果不生影響
    ，爰不一一論述，併予敘明。
十、據上論結，原告之訴為一部有理由，一部無理由，依民事訴訟法第七十九條但書
    、第三百九十條第二項、第三百九十二條，判決如主文。
中      華      民      國    八十九    年     十一     月      九      日
                                    臺灣士林地方法院民事第二庭
~B法      官  王俊雄
右為正本係照原本作成。
如對本判決上訴應於判決送達後廿日內向本院提出上訴狀。
中      華      民      國    八十九    年     十一     月      十四    日
~B法院書記官  李育東


司法院資訊處製作；財團法人民間司法改革基金會備份。
